【裁判字號】    96,訴,2658
【裁判日期】    970227
【裁判案由】    綜合所得稅
【裁判全文】
臺北高等行政法院判決
                                     96年度訴字第02658號
                              .
原      告  甲○○
訴訟代理人  許佳新(會計師)
被      告  財政部臺灣省北區國稅局
代  表  人  陳文宗（局長）
訴訟代理人  乙○○
上列當事人間因綜合所得稅事件，原告不服財政部中華民國96年
6 月23日台財訴字第09600199510 號（案號：第00000000號）訴
願決定，提起行政訴訟。本院判決如下：
    主  文
原告之訴駁回。
訴訟費用由原告負擔。
    事  實
一、事實概要：
    原告係信合美聯合診所（以下稱信合美診所）合夥人，民國
    （下同）91年度綜合所得稅結算申報，原列報該診所收入總
    額新臺幣（下同）132,250,714 元，費用總額105,533,519
    元，全年所得得額26,717,195元，取自該診所執行業務所得
    4,429,711 元。嗣該診所於94年3 月18日更正申報業務損益
    計算表收入總額148,551,383 元，費用總額118,541,453 元
    ，全年所得額30,009,930元，南區國稅局以該所未能提示帳
    簿文據供核，乃依其更正申報之業務損益計算表、中央健康
    保險局通報資料及各類所得扣繳暨免扣繳憑單，重行核定收
    入總額148,551,383 元（全民健康保險收入112,323,203 元
    ＋部分負擔收入8,403,693 元＋掛號收入6,062,100 元＋自
    費收入21,560,056元＋其他收入170,980 元＋利息收入31,
    351 元），依部頒費用標準計算費用總額108,239,761 元[
    （112,323,203 ＋8,403,693 ＋6, 062,100）×78﹪＋（21
    ,560,056＋170,980 ）×43﹪] ，全年所得額40,311,622元
    ，並按原告之合夥比例16.58 ﹪計算，核定其執行業務所得
    6,683,667 元，通報被告所屬桃園縣分局歸課原告綜合所得
    總額6,739,777 元，補徵應納稅額683, 208元。原告不服，
    主張其未取的如核定之所得，請求撤銷原核定云云，向被告
    申請復查，案經被告審理認為: 南區國稅局以95年8 月21日
    區國稅法二字第0950073277號函請原告提示信合美診所91年
    度之帳簿文據供核，原告表示無法提供，有其95年10月19日
    說明書可稽，依首揭規定，原核定執行業務所得6,683,667
    元，並無不合，遂作成96年3 月8 日北區國稅法二字第0960
    016802號復查決定駁回申請復查，未獲變更( 下稱原處分)
    ，原告仍不服，提起訴願，亦遭決定駁回，遂向本院提起行
    政訴訟。
二、兩造聲明：
  (一)原告聲明求為判決：( 原告經合法通知未到庭，據其起訴狀
    所載聲明及陳述)
    1.訴願決定及原處分均撤銷。
    2.訴訟費用由被告負擔。
  (二)被告聲明求為判決：
    1.原告之訴駁回。
    2.訴訟費用由原告負擔。
三、兩造之爭點：
  (一)原告主張之理由：
    1.按「納稅義務人自動向稅捐稽徵機關補報並補繳所漏稅款
      者，凡屬未經檢舉、未經稽徵機關或財政部指定之調查人
      員進行調查之案件，下列之處罰一律免除；其涉及刑事責
      任者，並得免除其刑：一、本法第四十一條至第四十五條
      之處罰。二、各稅法所定關於逃漏稅之處罰。前項補繳之
      稅款，應自該項稅捐原繳納期限截止之次日起，至補繳之
      日止，就補繳之應納稅捐，依原應繳納稅款期間屆滿之日
      郵政儲金匯業局之一年期定期存款利率按日加計利息，一
      併徵收。」為稅捐稽徵法第48條之1 所明定。另「符合本
      要點第三點各款規定之一，且申報收入與本局核算收入相
      符者；或雖不符或有漏報收入，惟業者同意就差額收入或
      漏報收入按全額計入所得額者，准予書面審核，否則應調
      帳查核，另漏報所得額部分仍應依規定處罰。前項調增收
      入或漏報收入，如係屬業務收入性質，仍得依書審純益率
      核算之費用認列，惟最高不得高於申報帳載費用總額。」
      為財政部臺灣省南區國稅局90年度執行業務所得及私人辦
      理補習班等其他所得書面審核作業要點之第4 點所明定。
    2.原告係信合美診所合夥人，91年度綜合所得稅結算申報，
      列報該診所收入總額132,250,714 元，費用總額105,533,
      519 元，全年所得額26,717,195元，被告並於92年核定所
      得額，惟信合美診所因會計人員疏忽漏計部分自費收入，
      且依稅捐稽徵法第48條之規定，於94年，按首揭財政部臺
      灣省南區國稅局90年度執行業務所得及私人辦理補習3 月
      18日申請更正業務損益計算收入總額為148,551,383 元等
      其他所得書面審核作業要點適用書面審核，並加計利息補
      繳稅款。被告以信合美診所未能提供帳簿文據為由，而按
      未設帳之財政部91年2 月21號台財稅字第0910451052號函
      釋核算信合美診所之純益率。但信合美診所因基於誠實心
      態，遂按漏報之金額自動誠實補報補繳稅款，被告應按其
      原核定之書審率加以核定，始為適法，若被告採用已核定
      稅額後再自動補報補繳稅款，均通知調帳查核，那以後何
      人敢自動補報補繳稅款，豈不劣幣驅逐良幣，無人敢自動
      補報補繳稅款。原處分及訴願決定未察，均有違誤，應予
      撤銷，為此狀請鈞院鑑核，賜判決如訴之聲明，以符法制
      ，而維權益。
  (二)被告主張之理由：
    1.按「個人之綜合所得總額，以其全年左列各類所得合併計
      算之︰……第2 類︰執行業務所得︰凡執行業務者之業務
      或演技收入，減除……其他直接必要費用後之餘額為所得
      額。執行業務者至少應設置日記帳一種，詳細記載其業務
      收支項目，帳簿使用前，並應送主管稽徵機關登記驗印。
      業務支出，應取得確實憑證。憑證及帳冊最少應保存5 年
      。」及「執行業務者未依法辦理結算申報，或未依法設帳
      記載及保存憑證，或未能提供證明所得額之帳簿文據者，
      稽徵機關得照同業一般收費及費用標準核定其所得額。」
      為行為時所得稅法第14條第1 項第2 類前段、中段及同法
      施行細則第13條第2 項所明定。次按「執行業務者未依法
      辦理結算申報，或未依法設帳記載並保存憑證，或未能提
      供證明所得額之帳簿文據者，91年度應依核定收入總額按
      下列標準計算其必要費用：……11、西醫師：(一)民健康保
      險收入（含掛號費收入與保險對象依全民健康保險法第33
      條及第35條規定應自行負擔之費用）：78％。(二)非屬全民
      健康保險收入：……2.醫療費用收入含藥費收入，依下列
      標準計算：……(12)其他科別：43％。」為財政部92年1
      月29日台財稅字第0920450087號令所核定。
    2.答辯理由：
      (1)原告係信合美診所合夥人，91年度綜合所得稅結算申報
        ，列報該診所收入總額132,250,714 元，費用總額105,
        533,519 元，全年所得額26,717,195元，嗣該診所於94
        年3 月18日更正申報業務損益計算表收入總額148,551,
        383 元，費用總額118,541,453 元，全年所得額30,009
        ,930元，南區國稅局以該所未能提示帳簿文據供核，乃
        依其更正申報之業務損益計算表、中央健康保險局通報
        資料及各類所得扣繳暨免扣繳憑單，重行核定收入總額
        148,551,383 元（全民健康保險收入112,323,203 元＋
        部分負擔收入8,403,693 元＋掛號收入6,062,100 元＋
        自費收入21,560,056元＋其他收入170,980 元＋利息收
        入31,351元），依部頒費用標準計算費用總額108,239,
        761 元[ （112,323,203 ＋8,403,693 ＋6,062,100 ）
        ×78﹪＋（21,560,056＋170,980 ）×43﹪] ，全年所
        得額40,311,622元，並按原告之合夥比例16.58 ﹪計算
        ，核定其執行業務所得6,683,667 元，合先陳明。
      (2)查南區國稅局以95年8 月21日南區國稅法二字第095007
        3277號函請原告提示信合美診所91年度之帳簿文據供核
        ，原告表示無法提供，有其95年10月19日說明書可稽，
        是南區國稅局依首揭規定，核定執行業務所得6,683,66
        7 元，並無不合。
      (3)另依首揭所得稅法規定，執行業務者應設置帳簿，詳細
        記載其業務收支項目，若其未能提供證明所得額之帳簿
        文據，稽徵機關自得照同業一般收費及費用標準核定其
        所得額。是南區國稅局為簡化稽徵作業，推行便民服務
        ，鼓勵執行業務者等誠實記帳，乃訂定書面審核要點，
        仍應以依規定設帳記載並取得、給與及保存憑證者始有
        其適用。本件信合美診所雖自動申請更正收入，惟未能
        提示該診所之帳簿文據，是依首揭規定，仍應按部頒費
        用標準核定各合夥人之執行業務所得，其所訴洵不足採
        。綜上論述：原核定及復查、訴願決定並無違誤，請准
        如答辯之聲明判決。
    理  由
一、本件被告代表人原為凌忠嫄，嗣於訴訟進中變更為陳文宗，
    並由新任代表人具狀聲明承受訴訟，核無不合，應予准許。
    本件原告經合法通知，無正當理由而未於言詞辯論期日到場
    ，核無行政訴訟法第218條準用民事訴訟法第386條各款所列
    情形，爰依被告之聲請由其一造辯論而為判決。
二、原告起訴主張: 原告係信合美診所合夥人，91年度綜合所得
    稅結算申報，列報取自該診所執行業務所得4,429,711 元，
    被告並於91年核定所得額。惟信合美診所因會計人員疏忽漏
    計部分自費收入，已按漏報金額自動誠實補報補繳稅款，南
    區國稅局應依書面審核要點規定，按其原核定之書面審核純
    益率加以核定，始為適法，若自動補報補繳稅款案件，均通
    知調帳查核，將無人敢自動補報補繳稅款。原處分及訴願決
    定，均有違誤，應予撤銷，爰提起本件行政訴訟，求為判決
    如訴之聲明所示云云。
三、被告則以: 依首揭所得稅法規定，執行業務者應設置帳簿，
    詳細記載其業務收支項目，若其未能提供證明所得額之帳簿
    文據，稽徵機關自得照同業一般收費及費用標準核定其所得
    額。南區國稅局為簡化稽徵作業，推行便民服務，鼓勵執行
    業務者等誠實記帳，乃訂定書面審核要點，仍應以依規定設
    帳記載並取得、給與及保存憑證者始有其適用。本件信合美
    診所雖自動申請更正收入，惟未能提示該診所之帳簿文據，
    依首揭規定，仍應按部頒費用標準核定各合夥人之執行業務
    所得，則南區國稅局核定信合美診所收入總額148,551,383
    元，依部頒費用標準計算費用總額108,239,761 元，全年所
    得額40 ,311,622 元，並按原告之合夥比例16.58 ﹪計算，
    核定其執行業務所得6,683,667 元，通報被告所屬桃園縣分
    局歸課原告綜合所得總額6,739,777 元，補徵應納稅額683,
    208 元，並無違誤，本件原告之訴為無理由，求為判決駁回
    原告之訴等語，資為抗辯。
四、按「個人之綜合所得總額，以其全年左列各類所得合併計算
    之︰‧‧‧第二類︰執行業務所得︰凡執行業務者之業務或
    演技收入，減除業務所房租或折舊、業務上使用器材設備之
    折舊及修理費，或收取代價提供顧客使用之藥品、材料等之
    成本、業務上雇用人員之薪資、執行業務之旅費及其他直接
    必要費用後之餘額為所得額。執行業務者至少應設置日記帳
    一種，詳細記載其業務收支項目；帳簿使用前，並應送主管
    稽徵機關登記驗印。業務支出，應取得確實憑證。憑證及帳
    冊最少應保存五年。」「執行業務者未依法辦理結算申報，
    ，或未依法設帳記載及保存憑證，或未能提供證明所得額之
    帳簿文據者，稽徵機關得照同業一般收費及費用標準核定其
    所得額。」為行為時所得稅法第14條第1 項第2 類前段、中
    段及同法施行細則第13條第2 項所明定。次按「執行業務者
    未依法辦理結算申報，或未依法設帳記載並保存憑證，或未
    能提供證明所得額之帳簿文據者，91年度應依核定收入總額
    按下列標準計算其必要費用：‧‧‧十一、西醫師：（一）
    全民健康保險收入（含掛號費收入與保險對象依全民健康保
    險法第三十三條及第三十五條規定應自行負擔之費用）：78
    ％。（二）非屬全民健康保險收入：‧‧‧2.醫療費用收入
    含藥費收入，依下列標準計算：‧‧‧（12）其他科別：43
    ％。」為財政部92年1 月29日台財稅字第0920450087號令所
    核定。復按「申報或調整適用書面審核者，應依規定設帳記
    載並取得、給與及保存憑證，並依法辦理綜合所得稅結算申
    報及執行業務（其他）所得之損益申報，‧‧‧。」亦為南
    區國稅局書面審核要點第5 點所規定。查上開令函及書面審
    核要點，分別為財政部本於中央主管機關之地位，及南區國
    稅局本其權責就執行業務者未依法辦理結算申報，或未依法
    設帳記載並保存憑證，或未能提供證明所得額之帳簿文據者
    ，應如何調查、審核及計算其執行業務所得，所為技術性及
    細節性事項之規範（行政規則），核與所得稅法第14條規定
    之立法意旨相符，本院自得予以援用。
五、上開事實概要欄所述之事實，除後列之爭點事項外，其餘為
    兩造所不爭執，並有原處分、審查結果增減金額變更比較表
    、91年度執行業務所得及其他所得案件重核調查報告表、91
    年度綜合所得稅復查決定應補稅額更正註銷單、綜合所得稅
    核定通知書91年度申報核定、91年度綜合所得稅結算申報書
    、91年度綜合所得稅速算公式、91年度綜合所得稅核定稅額
    繳款書已申報核定、申請復查案件通報單、派查通知單、財
    政部南區國稅局綜合所得稅復查報告、原告說明書、原告95
    年10月19日復查申請書、91年度執行業務所得及其他所得案
    件重核調查表、91年度核定調整數額報告表、財政部臺灣省
    南區國稅局綜合所得稅所得資料傳票、財政部臺灣省南區國
    稅局嘉義市分局綜合所得稅非扣繳資料更正註銷核定表、91
    年度綜合所得稅稅籍資料清單、財政部台灣省北區國稅局桃
    園縣分局復查案件初審紀錄表、復查案件移送清單、分別附
    原處分卷、訴願卷及本院卷可稽，為可確認之事實。
六、歸納兩造上述之主張，本件爭執之重點在於: 南區國稅局以
    原告未能提示該診所之帳簿文據，乃按部頒費用標準核定各
    合夥人之執行業務所得，通報被告所屬桃園縣分局歸課原告
    綜合所得總額6,739,777 元，補徵應納稅額683,208 元，是
    否適法? 本院判斷如下:
(一)、按司法院釋字第218 號解釋意旨：「人民有依法律納稅之義
    務，憲法第十九條定有明文。國家依法課徵所得稅時，納稅
    義務人應自行申報，並提示各種證明所得額之帳簿、文據，
    以便稽徵機關查核。凡未自行申報或提示證明文件者，稽徵
    機關得依查得之資料或同業利潤標準，核定其所得額。此項
    推計核定方法，與憲法首開規定之本旨並不牴觸。惟依此項
    推計核定方法估計所得額時，應力求客觀、合理，使與納稅
    義務人之實際所得相當，以維租稅公平原則。」是所得稅法
    第14條第1 項第2 類前段及中段規定，執行業務者應設置帳
    簿，詳細記載其業務收支項目，其目的在於便利稽徵機關查
    核，並無不合。又依同法施行細則第13條規定，未能提供證
    明所得額之帳簿文據者，稽徵機關自得照同業一般收費及費
    用標準核定其所得額。另財政部92年1 月29日台財稅字第09
    20450087號令函，訂定推計核定收入總額標準，依前揭司法
    院解釋意旨，其推計核定方法，與憲法第19條規定之本旨並
    無牴觸。又南區國稅局為簡化稽徵作業，推行便民服務，鼓
    勵執行業務者等誠實記帳、申報，乃訂定上揭書面審核要點
    ，以供徵納雙方共同遵守，達到便利徵繳作業之目的。惟申
    報或調整書面審核者，仍應以依規定設帳記載並取得、給與
    及保存憑證者始有其適用，此觀南區國稅局書面審核要點第
    1 點及第5 點之規定甚明。
(二)、本件原告係信合美診所合夥人，91年度綜合所得稅結算申報
    ，列報信合美診所收入總額132,250,714 元，費用總額105,
    533,519 元，全年所得額26,717,195元，嗣該診所於94年3
    月18日更正申報業務損益計算表收入總額148,551,383 元，
    費用總額118,541,453 元，全年所得額30,009,930元。被告
    以該診所申請更正後91年度收入雖較原申報收入調增16,300
    ,669元（148,551,383 元－132,250,714 元），但申請更正
    後之費用總額，亦較原申報帳載費用總額調增13,007,934元
    （118,541,453 元－105,533,519 元），顯有異常。南區國
    稅局遂以95年8 月21日南區國稅法二字第0950073277號函請
    原告提示信合美診所91年度之帳簿文據供核，原告表示無法
    提供，有其95年10月19日說明書可稽( 見本院卷第43頁) ，
    揆諸前揭規定，南區國稅局以該診所未能提示帳簿文據供核
    ，依其更正申報之業務損益計算表、中央健康保險局通報資
    料及各類所得扣繳暨免扣繳憑單，核定收入總額148,551,38
    3 元（全民健康保險收入112,323,203 ＋部分負擔收入8,40
    3,693 ＋掛號收入6, 062,100＋自費收入21,560,056＋其他
    收入170,980 ＋利息收入31,351），依前揭費用標準計算費
    用總額108,239,761 元[(112,323,203 ＋8,403,693 ＋6,06
    2,100)×78% ＋(21, 560,056＋170,980)×43%]，全年所得
    額40,311,622元，並按原告合夥盈餘分配比例16.58%計算，
    核定其執行業務所得6,683,667 元，通報被告所屬桃園縣分
    局歸課原告綜合所得總額6,739,777 元，補徵應納稅額683,
    208 元，於法並無不合。
(三)、從而，依首揭所得稅法規定，執行業務者應設置帳簿，詳細
    記載其業務收支項目，若其未能提供證明所得額之帳簿文據
    ，稽徵機關自得照同業一般收費及費用標準核定其所得額。
    南區國稅局為簡化稽徵作業，推行便民服務，鼓勵執行業務
    者等誠實記帳，乃訂定書面審核要點，仍應以依規定設帳記
    載並取得、給與及保存憑證者始有其適用。本件信合美診所
    雖自動申請更正收入，惟未能提示該診所之帳簿文據，是南
    區國稅局乃按部頒費用標準核定各合夥人之執行業務所得，
    揆諸首揭規定，自屬有據。又原告提起本件訴訟，僅泛稱信
    合美診所已按漏報之金額加計利息，自動補報補繳稅款，被
    告應按其原核定之書面審核純益率加以核定云云，惟迄未提
    出相關帳簿文據供查，即難為有利於原告之認定，是原告之
    主張，尚無可採。
七、綜上所述，原告所訴各節，均不可採。南區國稅局依查得資
    料核定信合美診所收入總額148,551,383 元，依部頒費用標
    準計算費用總額108,239,761 元，全年所得額40,311,622元
    ，並按原告之合夥比例16.58 ﹪計算，核定其執行業務所得
    6,683,667 元，通報被告所屬桃園縣分局歸課原告綜合所得
    總額6,739,777 元，補徵應納稅額683,208 元，認事用法，
    核無違誤，訴願決定遞予維持，亦無不合，原告仍執前詞，
    訴請撤銷，為無理由，應予駁回。
八、據上論結，本件原告之訴為無理由，依行政訴訟法第98條第
    1 項前段、第218 條，民事訴訟法第385 條第1 項前段，判
    決如主文。
中    華    民    國    97    年    2     月     27   日
                      臺北高等行政法院第一庭
                                審判長法  官  王立杰
                                      法  官  劉錫賢
                                      法  官  林惠瑜
上為正本係照原本作成。
如不服本判決，應於送達後20日內，向本院提出上訴狀並表明上
訴理由，如於本判決宣示後送達前提起上訴者，應於判決送達後
20日內補提上訴理由書（須按他造人數附繕本）。
中    華    民    國    97    年    2     月     29   日
                                      書記官  劉道文


司法院資訊處製作；財團法人民間司法改革基金會備份。
